臺灣臺中地方法院民事判決       
110年度中簡字第2467號
原      告  李素珠  
            黃龍山  
被      告  孟祥瀚  
訴訟代理人  廖政棋  
            鍾秉辰  
上列當事人間請求確認本票債權不存在事件，本院於民國110年1
1月8日言詞辯論終結，判決如下：
   主       文
確認被告執有如附表所示本票對原告李素珠之票據債權不存在。
確認被告執有如附表所示本票於超過新臺幣715,00元部分對原告
黃龍山之票據債權不存在。
原告其餘之訴駁回。
訴訟費用由被告負擔百分之55，餘由原告黃龍山負擔。 
    事實及理由
壹、程序事項：
    按確認法律關係之訴，非原告有即受確認判決之法律上利益
    者，不得提起，民事訴訟法第247條第1項前段定有明文。而
    所謂即受確認判決之法律上利益，係指因法律關係之存否不
    明確，致原告在私法上之地位有受侵害之危險，而此項危險
    得以對於被告之確認判決予以除去之者而言（最高法院42年
    台上字第1031號判例意旨參照）。本件被告持有如附表所示
    本票（下稱系爭本票）向本院聲請裁定准予強制執行，經本
    院以110 年度司票字第4141號裁定（下稱系爭本票裁定）准
    予強制執行，惟原告李素珠主張系爭本票係遭他人偽造，原
    告黃龍山則主張業已清償，是兩造就系爭本票票據權利對原
    告存否，有所爭執，足見系爭本票債權債務法律關係存否不
    明確，致原告李素珠及黃龍山在私法上之地位有受侵害之危
    險，而此項危險得以對被告之確認判決除去之，故原告有提
    起本件確認訴訟之法律上利益，先予敘明。
貳、實體事項
一、原告主張：
　㈠原告李素珠部分
　　被告持系爭本票向本院聲請裁定准予強制執行，經本院以系
    爭本票裁定准予強制執行，惟原告李素珠並未在系爭本票上
    簽名，亦未授權他人代原告李素珠簽名，系爭本票上「李素
    珠」之簽名為他人所偽造，指印並非原告李素珠親自按捺，
    原告李素珠自無庸負票據發票人之責任等語。並聲明：如主
    文第1項所示。
　㈡原告黃龍山抗辯
　　系爭本票之原因關係為消費借貸，為擔保原告黃龍山向被告
    之借款所開立，然原告黃龍山並未取得足額13萬元借款，所
    有之玉山銀行帳號：0000000000000 號帳戶（下稱系爭帳戶
    ）之存摺及提款卡均交由被告收執，且經被告陸續提領，原
    告先後業已償還11萬餘元，則系爭本票債權對原告黃龍山已
    不存在等語。並聲明：確認系爭本票債權對原告黃龍山不存
    在。
二、被告則抗辯：系爭本票乃原告黃龍山向被告借款13萬元之擔
    保，被告已於109年12月30日在臺中市○○路000號交付13萬元
    予原告黃龍山，當時有簽立借據為憑（下稱系爭借據），並
    有與之約定應自110年1月10日起至111年8月10日止，分20期
    ，於每月10日償還本金6,500元及利息5,200元共11,700元予
    被告，惟原告黃龍山並未依約還款，且迄未清償前開借款，
    被告方因此聲請系爭本票裁定等語。並聲明：原告之訴駁回
    。
三、爭執與不爭執事項
  ㈠兩造不爭執之事項
  1.原告黃龍山於109 年12月30日簽立系爭本票及借據，其上「
    李素珠」之簽名為原告黃龍山所填載，指印亦為原告黃龍山
    所捺印。
  2.系爭本票原因關係為消費借貸，系爭本票為擔保系爭借款本
    金之履行。
　3.被告取得原告黃龍山名下系爭帳戶之存摺及提款卡，並先後
    於110 年1 月11日、2月9日 、3月10日、4月12日、5月10日
    各提領11,700 元用以做為原告黃龍山之還款。
 ㈡兩造爭執之事項
  1.原告黃龍山取得之款項為何？已經償還之款項為何？
  2.原告確認系爭本票債權不存在，是否有理由？
四、本院之判斷
  ㈠原告李素珠部分
    按票據為無因證券，即執票人行使票據權利時，勿庸負擔原
    因關係存在之證明，惟此乃以票據之真正為前提。於發票人
    對票據之真正有爭執時，執票人對於票據之真正，即負有舉
    證責任（並參照最高法院50年臺上字第1659號判例要旨，及
    民事訴訟法第277條參照）。本件原告李素珠既否認系爭本
    票為其所共同簽發，依前揭說明，被告就系爭本票發票人李
    素珠處簽名之真正，即有舉證之責。經查，系爭本票上「李
    素珠」之簽名及指印為原告黃龍山所簽名及蓋印之情，為兩
    造所不爭執，而原告李素珠除否認其有在系爭本票上簽名外
    ，亦否認有授權他人代為簽發系爭本票，然被告就原告黃龍
    山得原告李素珠授權而簽名蓋印於系爭本票上乙節，並未再
    舉證以佐其說(本院卷第56頁），揆諸上開說明，被告既然
    未能舉證證明原告李素珠開立系爭本票，則原告李素珠自無
    庸負發票人責任。
　㈡原告黃龍山部分
　1.另按私文書經本人或其代理人簽名、蓋章或按指印或有法院
    或公證人之認證者，推定為真正。民事訴訟法第358條第1項
    亦有明文。查「一、茲向孟祥瀚借款，金額新臺幣拾參萬元
    整。二、該款項當日親收無訛」等語，有系爭業據附卷可參
    （本院卷第85頁），而系爭借據為原告黃龍山所親簽乙節，
    為兩造所不爭執，揆諸上開規定，即可推定系爭借據此私文
    書為真正，則被告抗辯：業已交付13萬元借款予原告黃龍山
    等語，即屬可採。原告黃龍山固爭執系爭借據實質之證明力
    ，主張並未收受13萬元足額借款等語，則揭之上開說明，原
    告黃龍山自應就實際取得款項為何提出反證；惟原告黃龍山
    就此部分並未能舉證以實其說，則原告黃龍山此部分主張，
    即非可採。
　2.再按本票雖為無因證券，然發票人非不得以自己與執票人間
    所存之抗辯事由對抗執票人。又當事人主張有利於己之事實
    者，就其事實有舉證之責任，民事訴訟法第277 條前段定有
    明文。本件兩造既為系爭本票之直接前後手，原告黃龍山自
    得以自己與被告間所存之抗辯事由對抗被告；參以兩造對系
    爭本票之簽發原因為擔保原告向被告之借款乙節，並不爭執
    ，且被告確已如數交付系爭本票票面金額所載之款項予原告
    之情，業經本院認定如前，則依上開說明，原告黃龍山就主
    張已清償其中11萬餘元借款乙節，應負舉證之責。查原告黃
    龍山所有之系爭帳戶存摺及提款卡乃由被告持有，被告並分
    別於110 年1 月11日、2月9日、3月10日、4月12日、5月10
    日分別提領11,700 元之事實，有系爭帳戶交易明細附卷可
    參（本院卷第81至83頁），則原告黃龍山主張業已償還部分
    款項，即非無憑；至被告固抗辯原告黃龍山每月償還之款項
    包含本金及利息等語，然「六、到期時借款人即將本金、利
    息及應負之一切款項一併清償」乙節，固有系爭借據附卷可
    參，惟觀之系爭借據上到期日為空白，有前開借據附卷可查
    ，即難認業已起計利息，依此，原告主張業已清償58,500元
    即屬可採（計算式：11700*5＝58500），逾此部分，尚屬無
    據。
　3.依此，原告黃龍山既已清償系爭本票所擔保之其中58,500元
    借款，原告黃龍山積欠被告之借款應僅餘71,500元(計算式
    ：000000-00000=71500)，依此，用以擔保被告借款債權之
    系爭本票債權於超過71,500元部分已不存在。
五、綜上所述，原告李素珠主張系爭本票債權對其不存在，為有
    理由，應予准許。另原告黃龍山主張兩造間原因關係部分不
    存在之抗辯事由，並訴請確認被告所持有系爭本票於超過71
    ,500元部分對其之本票債權不存在，即屬有據，應予准許，
    逾此部分，為無理由，應予駁回。
六、兩造其餘攻擊防禦方法及所舉證據，經審酌後於判決結果無
    影響，爰不逐一論述，附此敘明。
七、本判決原告勝訴部分，係適用簡易訴訟程序所為被告敗訴之
    判決，依民事訴訟法第389 條第1 項第3 款之規定，應依職
    權宣告假執行。
八、訴訟費用負擔之依據：民事訴訟法第79條。
中　　華　　民　　國　　110 　年　　11　　月　　29　　日
                  臺灣臺中地方法院臺中簡易庭
                                  法  官  陳航代
以上為正本，係照原本作成。
如不服本判決，應於送達後20日內，向本院提出上訴狀並表明上
訴理由，如於本判決宣示後送達前提起上訴者，應於判決送達後
20日內補提上訴理由書（須附繕本）。如委任律師提起上訴者，
應一併繳納上訴審裁判費。 
中　　華　　民　　國　　110 　年　　12　　月　　1 　　日
                                  書記官  廖鳳美
附表：

本票附表：至清償日止，利息按週年利率百分之16計算                                                            編號 發票日 票面金額（新臺幣） 到期日 利息起算日 發票人 共同發票人 001 109年12月30日 130,000元 110年7月21日 110年7月21日 黃龍山   李素珠